最高法院刑事判決                              八十八年度台上字第七五二五號
    上   訴   人  台灣高等法院檢察署檢察官
    上訴人即被告  辛○○
    選 任辯護 人  范光群律師
                  林發立律師
    被        告  丙○○
                  己○○
                  壬○○
                  乙○○
                  戊○○
                  庚○○
                  甲○○
                  癸○○
    選 任辯護 人  詹益煥律師
    被        告  丁○○
右上訴人等因被告等貪污等罪案件，不服台灣高等法院中華民國八十七年四月三十日
第二審判決（八十五年度上訴字第五四九○號，起訴案號：台灣新竹地方法院檢察署
八十四年度偵字第四五三九、四九五九、五三八二、五五三一、五七一○、七八一五
、七八二三號），提起上訴，本院判決如左：
    主  文
原判決關於丙○○、己○○、壬○○、乙○○、戊○○、庚○○、辛○○、甲○○部
分均撤銷，發回台灣高等法院。
檢察官其他上訴駁回。
    理  由
一撤銷發回部分：
本件原判決關於被告丙○○、己○○、壬○○、乙○○、戊○○、庚○○、甲○○及
上訴人即被告辛○○等部分，認定辛○○係苗栗縣政府農業局水土保持課技士，負責
耀德國際育樂股份有限公司（下稱耀德公司）於苗栗縣頭屋鄉明德村及造橋鄉申設皇
家高爾球場（下稱皇家球場）核發雜項建造執照及使用執照之水土保持部分之審核簽
辦業務，為依據法令從事公務之人員，竟基於概括犯意，對於職務上之行為，連續自
民國七十八年八月間起至八十二年二月二日止，收受耀德公司所交付之賄賂合計新台
幣（下同）一百零四萬元，其中分別於七十八年八月間，在不詳地點，收受賄賂二十
四萬元，自七十八年九月至七十九年十二月（除七十九年二月外），在不詳地點，每
月收受耀德公司所簽發之票據兌領後之賄款二萬元，共三十萬元，自八十年一月至八
十二年二月二日（八十二年二月二日所交付者為八十二年一月份之賄款）每月收受耀
德公司所匯入辛○○之女謝明容台灣省合作金庫建國支庫一○六八三帳號帳戶內之賄
款二萬元，共五十萬元；辛○○乃不違背職務，於審核簽辦核發雜項建造執照及使用
執照時，使皇家球場得以順利通過水土保持部分之審核等情，因而撤銷第一審此部分
之判決，仍判處辛○○連續依據法令從事公務之人員，對於職務上之行為收受賄賂，
處有期徒刑七年六月，褫奪公權五年之罪刑；又其他被告部分，維持第一審諭知均無
罪之判決，駁回檢察官此部分之第二審上訴，固非毫無所見。
惟查：(一)科刑之判決書，須將認定之犯罪事實詳記於事實欄，然後於理由內說明其所
憑之證據，以使事實與理由兩相一致，倘事實欄已有及，而理由欄未加說明，自屬
理由不備。原判決於事實欄認定辛○○為苗栗縣政府農業局水土保持課技士，由其負
責耀德公司申設之皇家球場核發雜項建造執照及使用執照之水土保持之審核簽辦業務
；然未於理由欄內說明其所憑之證據，自有理由不備之違誤。(二)原判決於理由欄甲－
一－(三)－(2)載稱耀德公司製作傳票（即轉帳傳票）之職員為李婉玲（原判決正本第四
頁正面最末行），但又於理由欄甲－一－(一)載稱：「癸○○與被告辛○○並無仇隙，
苟耀德公司未交付此等金額予辛○○，當不致（於轉帳傳票）有此記載」（原判決正
本第三頁反面），似認該轉帳傳票係癸○○製作，致理由前後矛盾；又證人李婉玲證
稱：二十四萬元之支票係由耀德公司劉碧枝兌領，要伊交總經理劉京仁，伊問總經理
該筆款項作何用，總經理稱要請辛○○便飯，故伊在傳票上寫「辛○○」字樣（第一
審卷(一)第三一二頁）；如果無訛，則該二十四萬元之支票兌領後，由李婉玲交予劉京
仁，雖李婉玲曾聽聞該款係欲作為請辛○○吃便飯之用，但劉京仁收受該款後，究竟
有無請辛○○吃便飯﹖抑逕將該二十四萬元交付辛○○﹖於何時何地交付﹖此與辛○
○有無收受該賄款而應成立收受賄賂罪至有關係，原審未查明慎斷，即謂：「衡諸便
飯開支，不致有此大筆開銷，顯與常理不符，參與依前開傳票上之記載，該筆金額應
係作為向辛○○行賄之用」，以臆測之詞為論罪科刑之基礎，尚嫌率斷。且原審未傳
訊證人劉京仁到庭調查，遽予判處辛○○收受賄賂罪刑，亦有違誤。(三)證人王美倫於
第一審證稱：「七十九年六月十一日有無到農銀領一張耀德公司之支票，我記不得了
，有無領錢給謝明容，不記得」（第一審卷(一)第三一二頁反面），證人黃金海於第一
審證稱：「支票是我父親代領，我們做印刷，至於如何收到此支票，並不知情」；「
我不曾收過任何支票，前次所言係誤解」（第一審卷(二)第二○○頁、第二五四頁）；
則耀德公司資金流向，其中中國農民銀行之部分支票由王美倫兌領，交通銀行世貿分
行之部分支票由黃金海帳戶託收兌領，究與辛○○或其女謝明容何干﹖且依卷內資料
，王美倫及黃金海均未供稱其等兌領之支票，係受辛○○或謝明容之託代領或於兌領
後，已將現款交予辛○○或謝明容，又證人李月桂僅於原審證稱替謝明容頂讓一家店
舖，總金額六十三萬元向謝明容收取（原審卷一第一二八頁正反面），未供稱曾將中
國農民銀行支票兌領後，將現款交予辛○○或謝明容，何以得因耀德公司之部分支票
係由李月桂、王美倫、黃金海兌領，即論斷被告辛○○有收受賄賂情事﹖原判決未說
明其論斷之理由，有理由不備之違誤。(四)證人楊韶於偵查中證稱：「（山坡地開發委
員會第七次會議即皇家球場第三次開發審查委員會）我代胡國興出席，我記得委員會
中有崩坍地，所以不適合開發，會議中沒有提到國有土地開發範圍，主席沒有告訴我
這是國有土地能否開發，會議中沒有提供一些國有土地開發占有一些國有土地的計劃
書」（八十四年度他字第一四三號卷宗第一八五頁反面及第一八六頁）；如果無訛，
則該次會議既未提及有關本件國有土地之任何問題，戊○○有無可能發言要求耀德公
司應向教育部辦理變更設立許可並追補國有土地，非無疑義，原判決於理由內載稱：
「該次會議結論第二項要求耀德公司向教育部辦理變更設立許可並追補國有土地部分
，為被告戊○○要求所為之結論非無可能」（原判決正本第十九頁），以臆測之詞論
斷，且就認定該結論係戊○○所提議，復未說明其所憑之證據及論斷之理由，自有理
由不備之違誤。(五)按修正前之貪污治罪條例第六條第一項第四款之對於主管或監督之
事務直接或間接圖利罪，係以對於主管或監督之事務，以直接或以迂迴之方法圖謀自
己或第三人之不法利益為構成要件，就該罪之構成要件規定甚明，乃原判決謂圖利罪
並無明確之構成要件，若不嚴格解釋，則公務員恐將動輒得咎而成立該罪云云（原判
決正本第二十頁正面），其法律見解非無商榷餘地；又刑法之不作為犯，可分為純粹
不作為犯及不純粹的不作為犯，後者係指法律上以積極行為之形式所規定之犯罪，依
消極之不作為而犯之，故其在法律上之評價，與積極行為者相同，而此消極行為之能
否成立犯罪，應視其有無違反執行職務時所應遵守之法令而定；修正前之貪污治罪條
例第六條第一項第四款之圖利罪，並未排斥不作為犯，若以消極之不作為而圖謀利益
者，尚非一概不成立該罪；依原判決理由之說明，戊○○任職苗栗縣政府地政科地用
股，與審查土地權屬有關（原判決正本第十九頁反面）；則其既參與第七次會議，若
明知耀德公司申請開發案內之土地有崩坍情形不適合開發或夾有未登錄國有土地而尚
未取得國有財產局之同意書，於會議中故為沈默，未表明異議之立場，致誤導未能
深入瞭解實情之其他委員作成不適當之結論，且致耀德公司獲得不法利益，能否謂戊
○○於執行職務時未違反應遵守之法令而無圖利耀德公司之主觀犯意﹖仍待深入審酌
，又原判決關於此部分於理由內載稱：「戊○○此等不作為究係單純審查時之疏失或
於開會中，……自己無意發言力爭，……此等可能性被排除前，逕認其不提出異議行
為，即有圖利耀德公司之主觀犯意，尚嫌速斷」（原判決正本第二十頁正面）；然查
戊○○不提出異議之不作為行為，究係單純之審查疏失﹖抑無意發言力爭﹖此與該被
告有無圖利之主觀犯意至有關係，原審未予查明即予排除而遽予維持第一審諭知無罪
之判決，殊嫌率斷。又公務員於其職掌範圍內，在轉呈之公文上審核蓋章，縱未在公
文書批示或填加意見，究竟是否同意公文上之簽擬意見﹖或有其他用意﹖非無研求餘
地，原判決就乙○○在呈轉簽呈上蓋章，未查明其蓋章之用意何在，即以其僅「單純
蓋章」即謂無圖利犯行，殊有違誤。(六)財政部七十六年四月二十五日台財產二字第七
八○○四五七一號復教育部函「說明」第二項載稱：「本案球場申請擴建於苗栗縣造
橋鄉及頭屋鄉，擴建面積一四五、九八五六公頃，經交據本部國有財產局台灣中區辦
事處勘查結果，該球場申請擴建範圍內夾有狹長未登記土地，面積合計一‧八九七○
公頃，該處已依規定程序申辦登記中，該等土地如經貴部核明確屬該球場申請擴建所
必須，應俟奉准設立後，由該法人檢具貴部許可設立及法人登記證明文件，向本部國
有財產局台灣中區辦事處申購，……層報行政院核准專案讓售後，辦理讓售手續」，
有該函影本附卷可稽（八十四年度他字第一四三號偵查卷第八十五頁正反面）；依該
函內容觀之，並未表明本件耀德公司之開發案，當然包括未登錄國有土地，又教育部
七十九年六月十九日核發之台（七十九）體字第二八四七○號高爾夫球場設立許可證
內記載皇家球場土地面積為一一一、五六九七公頃，有該設立許可證在卷可證（同上
卷第一三○頁正反面），亦未將系爭國有土地列入許可範圍；乃原判決竟於理由內載
稱：「依前開財政部函及教育部核發許可證，狹長國有土地原在核准設立許可範圍內
」（原判決正本第十七頁），核與上引卷內資料不符。(七)耀德公司七十八年五月十二
日致教育部體育司函略稱：「有關本球場擴建範圍內夾雜有未登錄地，經查該等土地
位於申請區中央地帶，為求土地整體開發利用及球道配置所需，該等土地應納入申請
區之範疇」（八十四年度他字第一四三號偵查卷第八十七頁正反面）；如果可採，則
其申請擴建之範圍應及於球場中央地帶之國有土地，又苗栗縣政府建築管理課技士巫
文惜於八十年一月三十一日簽呈中亦表示皇家球場甲、丙部分之雜項建造執照是否核
發，耀德公司需檢附土地同意書始得辦理或由耀德公司具結後，先發予執照（原判決
正本第十七頁反面(9)），則耀德公司於申請時，究竟連同國有地一併列入申請範圍，
抑以俗稱「開天窗」方式申請，應待查明，而同為建管課技士，何以巫文惜承辦時已
注意耀德公司尚須檢附國有土地之使用同意書或由耀德公司具結，而同樣情形，甲○
○竟無視國有土地存在之事實而逕予核發執照﹖能否謂其主觀上無圖利耀德公司﹖原
審未詳查慎斷，遽予維持第一審諭知甲○○無罪之判決並駁回檢察官在第二審之上訴
，殊屬違誤。(八)苗栗縣政府第四次山坡地開發委員會審查結論記載為：「經審查其開
發計劃、土地使用、水土保持、環境保護、對外交通、開發措施等，除小部分需修正
或補正外，原則上同意其開發申請。申請單位經修正妥善後，依規定提出核發許可」
，其後呈丙○○核准時，壬○○改為：「經審查其開發計劃、土地使用、水土保持、
環境保護、對外交通、開發措施等，除小部分需修正或補正外，原則上同意其開發申
請，申請單位經修正妥善後，再依規定提出開發許可申請」，該結論所稱之「申請單
位」應係指耀德公司，而所稱：「原則上同意其開發申請，申請單位經修正妥善後，
依規定提出核發許可」，既稱「原則上同意其開發申請」，又稱「經修正妥善後，依
規定提出核發許可」，是否附條件之許可﹖抑應於修正妥善後，再提出申請﹖且壬○
○於其上更改為：「申請單位經修正妥善後，再依規定提出開發許可申請」，探其真
義，似指該次會議並未議決核可申請，而應俟耀德公司修正妥善後，再依規定重新提
出申請，然庚○○竟於七十九年十一月十七日之簽呈上簽擬：「並經各審查委員通過
，准予開發許可；本案業經本府依山坡地開發建築管理辦法之規定審查完竣，並經各
委員同意准予開發許可，自應依同法第十四條之規定核准其開發許可」，與事實既有
不符，何以非登載不實﹖又耀德公司是否於修正妥善後，再提出開發許可申請且經山
坡地開發委員會議決通過﹖若未於修正後提出申請並經議決通過，丙○○、己○○、
壬○○、乙○○、庚○○等若知情而仍逕予核可，得否謂其等主觀上無圖利耀德公司
之犯意﹖原判決未詳予勾稽，遽謂壬○○於前揭結論欄，將「依規定提出核發許可」
，更改為「再依規定提出開發許可申請」，係對會議結論之潤飾（原判決正本第十四
頁反面）及苗栗縣政府最終必須核准申請（原判決正本第十二頁）為由，論斷丙○○
等之核可行為，不成立圖利罪，殊有違誤。應認原判決關於丙○○、己○○、壬○○
、乙○○、戊○○、庚○○、辛○○、甲○○部分均有撤銷發回之原因。至被告甲○
○經移送原審併辦部分，於發回更審時，應併注意及之。
乙、上訴駁回部分：
按刑事訴訟法第三百七十七條規定：上訴於第三審法院，非以判決違背法令為理由不
得為之，是提起第三審上訴，應以原判決違背法令為理由，係屬法定要件，且必須依
據卷內資料為具體之指摘，並足據以辨認原判決已具備違背法令之形式，始屬相當。
本件原判決關於被告癸○○、丁○○部分以公訴意旨略稱：癸○○於八十年一月二十
三日取得皇家球場開發許可後，為順利取得球場甲、丙二部分之雜項執照，乃基於對
公務員違背職務行賄之意思，於八十年一月二十六日託丁○○向承辦人員巫文惜行賄
，由耀德公司簽發三十萬元之支票於兌現後轉帳予癸○○，再由癸○○電三十萬元
予丁○○，丁○○提領現款後，即攜現金三十萬元至巫文惜苗栗市○○○路三十號住
處，向巫文惜行賄，請巫文惜違法核發甲丙二部分之雜項建造執照，惟遭巫文惜所拒
，因認癸○○、丁○○涉有貪污治罪條例第十條第一項之行賄罪嫌；又癸○○係耀德
營造有限公司（下稱「耀德營造」）負責人，為逃漏稅捐，於八十年十一月一日，以
九百四十二萬八千五百七十二元之代價，向正倫營造股份有限公司（下稱「正倫公司
」）購入一億一千萬元之統一發票四張；另於八十年十一月八日，以一百八十萬元之
代價，向鉦德實業有限公司（下稱「鉦德公司」）購入二千萬元之發票，逃漏稅捐六
百五十萬元，因認癸○○另涉有違反稅捐稽徵法第四十一條之罪嫌；惟經審理結果，
以證人巫文惜於法務部調查局苗栗縣調查站（下稱苗栗縣調查站）證稱：丁○○拿一
包與紙鈔大小相同之物件至其家中，為其所拒；於偵查及第一審證稱：不知該物件內
裝何物，時間係在八十年二月初；是巫文惜既因拒收而未曾看過上開包裹之內容，尚
難認係癸○○交予丁○○之三十萬元，又八十年二月初，已在巫文惜簽呈請示是否核
發雜項建造執照之後，且無證據證明丁○○係在八十年一月三十一日前造訪巫文惜，
自不能臆測丁○○係於八十年一月三十一日前，要求巫文惜為違背職務之行為，因而
無從認定丁○○、癸○○有以耀德公司之三十萬元向巫文惜行求賄賂情事；又耀德營
造之支出證明單影本，僅載明耀德營造支付鉦德公司一百八十萬元、正倫公司九百四
十二萬八千五百七十二元，至於上開金額是否用以購入發票﹖有無據以報稅﹖起訴事
實均未載明，至苗栗縣調查站八十四年七月八日苗肅字第五十五號函雖明上開支出
證明單應可認耀德營造有購入發票行為云云，僅屬意見分析，尚不得據以認定癸○○
有逃漏稅捐，且耀德營造於八十年四月間，將一百五十萬立方公尺之土方工程交由鉦
德公司承包，工程總價三千七百五十萬元，於八十年八月間，將約二百五十萬立方公
尺之土方工程交由正倫公司承包，工程總價連同補貼款共計一億六千三百萬元，俱有
工程合約書可稽，復經證人許錫楨於第一審供證在卷，查無積極證據證明癸○○有逃
漏稅捐情事；因而維持第一審諭知被告癸○○、丁○○均無罪之判決，駁回檢察官在
第二審之上訴。從形式上觀察，原判決此部分並無違背經驗法則、論理法則或調查職
責未盡之違法情形。檢察官上訴意旨略以：(一)癸○○以一百八十萬元向鉦德公司購二
千萬元之發票，於八十年十一月一日，向正倫公司購買一億一千萬元之統一發票四張
，逃漏稅捐達六百五十萬元之事實，有苗栗縣政府山坡地開發審查會議第四次會議紀
錄一紙附卷可稽，癸○○於偵查中坦承八十年一月二十六日耀德公司確有簽發一張三
十萬元之支票兌現後轉帳至其帳戶內，再電匯丁○○。(二)原審對癸○○逃漏稅捐部分
未傳訊證人許勢斌調查，有應於審判期日調查之證據而未予調查之違法等語。然查苗
栗縣政府山坡地開發審查會議第四次會議紀錄，並無癸○○以一百八十萬元向鉦德公
司購二千萬元之發票及向正倫公司購買一億一千萬元之統一發票四張而逃漏稅捐六百
五十萬元之記載；又原判決已於理由內說明第一審傳訊許水波（正倫公司負責人，已
死亡）之子許勢斌無，但許勢斌之母許繡美具狀陳報許勢斌當時年僅十五、六歲，
對案情全不知情，有陳報狀在卷可稽，且檢察官於原審並未請求傳訊許勢斌，自不得
以原審未依職權傳訊該證人而指為違法。上訴意旨對原判決此部分究屬如何違背法令
，未依據卷內資料具體指摘，核與前揭得為上訴第三審之法定要件不相符合，應認上
訴人此部分之上訴為違背法律上之程式，均予以駁回。
據上論結，應依刑事訴訟法第三百九十七條、第四百零一條、第三百九十五條前段，
判決如主文。
中      華      民      國    八十八    年     十二     月     三十     日
                              最高法院刑事第一庭
                                  審判長法官  施  文  仁
                                        法官  張  淳  淙
                                        法官  林  永  茂
                                        法官  蕭  仰  歸
                                        法官  陳  世  淙
      右正本證明與原本無異
                                              書  記  官
中      華      民      國    八十九    年      一      月      六      日
